【裁判字號】    99,選訴,31
【裁判日期】    990923
【裁判案由】    違反公職人員選舉罷免法等
【裁判全文】
臺灣彰化地方法院刑事判決              99年度選訴字第31號
公  訴  人  臺灣彰化地方法院檢察署檢察官
被      告  壬○○
選任辯護人  施廷勳律師
            徐文宗律師
被      告  戊○○
上  一  人
選任辯護人  楊俊彥律師
被      告  乙○○
上  一  人
選任辯護人  張崇哲律師
被      告  丙○○
            丁○○
上列被告因違反公職人員選舉罷免法等案件，經檢察官提起公訴
（98年度選偵字第103 號、98年度選偵字第127 號），本院判決
如下：
    主  文
壬○○共同對於有投票權之人，交付賄賂，而約其投票權為一定
之行使，處有期徒刑肆年陸月，褫奪公權伍年。
戊○○共同對於有投票權之人，交付賄賂，而約其投票權為一定
之行使，處有期徒刑貳年陸月，褫奪公權參年；又有投票權之人
，收受賄賂，而許以其投票權為一定之行使，處有期徒刑伍月，
褫奪公權壹年，未扣案之賄款伍萬元沒收，如全部或一部不能沒
收時，追徵其價額。應執行有期徒刑貳年捌月，褫奪公權參年，
未扣案之賄款伍萬元沒收，如全部或一部不能沒收時，追徵其價
額。
乙○○有投票權之人，收受賄賂，而許以其投票權為一定之行使
，處有期徒刑陸月，如易科罰金，以新臺幣壹仟元折算壹日，褫
奪公權壹年，未扣案之賄款伍萬元沒收，如全部或一部不能沒收
時，追徵其價額。
丙○○有投票權之人，收受賄賂，而許以其投票權為一定之行使
，處有期徒刑陸月，如易科罰金，以新臺幣壹仟元折算壹日，褫
奪公權壹年，未扣案之賄款伍萬元沒收，如全部或一部不能沒收
時，追徵其價額。
丁○○有投票權之人，收受賄賂，而許以其投票權為一定之行使
，處有期徒刑陸月，如易科罰金，以新臺幣壹仟元折算壹日，褫
奪公權壹年，未扣案之賄款伍萬元沒收，如全部或一部不能沒收
時，追徵其價額。
    犯罪事實
一、壬○○係彰化縣彰化市市民代表，其兄溫國銘（經檢察官另
    為不起訴處分）為彰化市市長，其嫂溫吳麗卿為第16屆彰化
    巿市長候選人，壬○○、戊○○為爭取彰化縣彰化市南區有
    投票權人之支持，認拉攏較具影響力之里長，更可提高勝選
    之望，竟不思循民主正軌博取認同，而基於共同對有投票權
    人行求、期約、交付賄賂，約為投票權一定之行使之接續犯
    意聯絡，於民國98年10月6 日下午5 時許，在不知情之立法
    委員陳杰（為壬○○、溫國銘之兄）之服務處（起訴書誤載
    為彰化縣彰化市地藏王廟），由壬○○交付戊○○新臺幣（
    下同）65萬元賄選資金，以每里里長高達5 萬元之代價，囑
    託由戊○○發送其所擬定之彰化市南區13里里長（含戊○○
    ，均具有投票權），約使渠等支持溫吳麗卿。嗣戊○○應允
    支持溫吳麗卿而收受5 萬元賄款後，將其餘款項分裝成12包
    ，而在附表所示之時間、地點交付賄賂5 萬元現金予具有投
    票權之彰化縣彰化市南區里長癸○○、己○○、蔡耀參、甲○○、庚○○、乙○○、丙○○、辛○○、丑○○、蔡美香
    、丁○○、薛志彬等人，請託渠等投票支持彰化市長候選人
    溫吳麗卿競選，其中除蔡美香當場拒收外，餘丁○○、乙○○、丙○○、癸○○、辛○○、己○○、蔡耀參、甲○○、
    庚○○、丑○○、薛志彬（癸○○以下等8 人因自白犯行並
    繳回所收受之5 萬元賄款，經檢察官另為緩起訴處分），則
    應允並收受戊○○所交付5 萬元。嗣臺灣彰化地方法院檢察
    署檢察官於98年12月3 日傳喚戊○○、癸○○、己○○、蔡
    耀參、甲○○、庚○○、乙○○、丙○○、辛○○、丑○○
    、蔡美香、丁○○、吳文隆及於98年12月9 日傳喚薛志彬到
    案說明而循線查獲。
二、案經臺灣彰化地方法院檢察署檢察官指揮法務部調查局彰化
    縣調查站暨彰化縣警察局彰化分局報告臺灣彰化地方法院檢
    察署檢察官偵查起訴。
    理  由
一、證據能力之審酌：
  (一)證人癸○○、己○○、蔡耀參、甲○○、庚○○、辛○○、
    丑○○、蔡美香、薛志彬、子○○、證人即被告戊○○、乙○○、丙○○、丁○○於偵訊中之證詞，屬被告以外之人於
    審判外之陳述，依刑事訴訟法第159 條第1 項之規定，本不
    得做為證據。惟按被告以外之人於偵查中向檢察官所為之陳
    述，除顯有不可信之情況者外，得為證據，刑事訴訟法第
    159 條之1 第2 項定有明文。上開陳述除癸○○、辛○○、
    己○○、蔡耀參、甲○○、庚○○、丑○○、薛志彬於偵訊
    最後檢察官為緩起訴處分時認罪之陳述外，均係在檢察官前
    所做成，並均有具結擔保其陳述之正確性，並無何顯不可信
    之情況，依前開法條意旨，自得做為證據。又上開證人部分
    之偵訊內容業經本院勘驗偵訊光碟並做成勘驗記錄，因勘驗
    記錄較偵訊筆錄記載更為詳細，故就業經勘驗之偵訊內容，
    均引用勘驗記錄為證，先予敘明。被告壬○○對證據能力有
    所爭執，本院分敘如下：
  1.被告壬○○辯稱證人癸○○、己○○、蔡耀參、甲○○、庚○○、辛○○、丑○○、薛志彬之所以認罪，係檢察官以認
    罪即可獲得緩起訴處分而加以誘導而得，有顯不可信之情況
    ，上開證人之陳述均無證據能力等語。查上開證人於偵訊中
    係先以證人身分分別陳述被告壬○○委託被告戊○○交付之
    5 萬元係做里內活動、敬老活動、後援會等用途，並未提及
    係選舉之賄款，檢察官告以依已有證據足認此係犯罪，若認
    罪可獲緩起訴處分等語，渠等乃紛紛認罪，有上開證人筆錄
    可佐。是上開證人於偵訊時之陳述，均係本於渠等之意思陳
    述，在檢察官提出之前，渠等亦不知悉可獲緩起訴處分，故
    並無刻意配合檢察官陳述之虞，難謂有何顯不可信之情況，
    被告就此部分認為無證據能力，於法無據。至檢察官告知認
    罪可獲緩起訴處分後渠等認罪之陳述，其實已非基於證人身
    分而為，蓋僅被告方有予以緩起訴處分之可能，故渠等此時
    認罪之陳述應屬以被告身分所為之自白，對被告壬○○而言
    本無證據能力，被告壬○○認為此部分陳述係證言具有顯不
    可信之情況，雖屬誤會，然此部分認罪之陳述並非證言而無
    證據能力，堪以認定。
  2.被告壬○○又辯稱上開人等於偵訊中之證詞未經被告對質詰
    問，無證據能力云云。然上開證人或已於本院審理中傳喚而
    賦予被告對質詰問之機會，或被告及辯護人被告未聲請傳喚
    ，自行放棄對質詰問之權利，尚難以此認為不具證據能力。
  3.被告壬○○復辯稱：上開證人有部分未於作證前告知得拒絕
    證言，無證據能力云云。惟按證人拒絕證言權及法院告知義
    務之規定，皆為保護證人而設，非為保護被告，法院或檢察
    官違反告知義務所生之法律效果，僅對證人生效，故違反告
    知義務之證人證詞，對訴訟當事人仍具證據能力，至於證據
    之證明力如何，則由法院依具體個案判斷之，最高法院95年
    度臺上字第909 號判決闡釋甚明，檢察官縱對部分證人未告
    知得拒絕證言，對該等證人證言之證據能力要無影響。又檢
    察官雖未對證人蔡美香、子○○告知具結之效力及命渠等朗
    讀結文，固與刑事訴訟法之規定略有違背，然此部分之規定
    ，無非係為使證人瞭解具結之意義，從而擔保其陳述之正確
    性，而檢察官於偵訊中已告知需據實陳述（見本院卷一第
    136 頁），且有命上開2 名證人於結文上簽名，有結文2 紙
    在卷可稽（見98年度選偵字第103 號卷第98頁、99頁，本卷
    宗以下均簡稱為偵卷），是證人子○○、蔡美香應已瞭解結
    文之內容，渠等證言之真實性仍有足夠之擔保，被告壬○○
    辯稱渠2 人之證言無證據能力，並非可採。
  (二)證人癸○○、己○○、蔡耀參、甲○○、庚○○、辛○○、
    丑○○、蔡美香、薛志彬、子○○、證人即被告戊○○、乙○○、丙○○、丁○○於警詢中之陳述，對於本案其他被告
    而言，為被告以外之人於審判外之陳述，且查無其他得為證
    據之事由，依刑事訴訟法第159 條第1 項規定，無證據能力
    。惟被告丙○○、乙○○、丁○○、戊○○於警詢之陳述，
    就其自身案件則屬自白，且無不得做為證據之事由，應有證
    據能力。
  (三)本件所引其他證據，公訴人、被告及辯護人均不爭執證據能
    力，亦無違法取得或其他不得做為證據之事由，均有證據能
    力，合先敘明。
二、訊據被告壬○○固坦認交付65萬元與被告戊○○，並要求被
    告戊○○分別發送與如附表所示之里長，每人5 萬元，然矢
    口否認有何賄選之犯意，並辯稱：此款項係該等里長於里內
    成立溫吳麗卿之後援會所用之經費，與賄選無關云云。被告
    丙○○、乙○○、丁○○雖坦認取得被告壬○○託被告戊○○轉交之5 萬元，然矢口否認有何收受賄賂之意，並辯稱：
    渠等已將之返還被告壬○○，並無收受之意，且被告戊○○
    並未說明此筆款項之用途，渠等不知為賄款，並無收受賄賂
    之犯意云云。另質諸被告戊○○對上開犯行均坦承不諱。經
    查：
  (一)被告壬○○於98年10月6 日下午5 時許，在立法委員陳杰之
    服務處交付被告戊○○65萬元，囑託被告戊○○發送如附表
    所示之彰化市南區13里里長（含戊○○，均具有投票權），
    嗣被告戊○○應允支持溫吳麗卿而收受5 萬元賄款後，將其
    餘款項分裝成12包，而在附表所示之時間、地點各交付5 萬
    元現金予具有投票權之彰化縣彰化市南區里長癸○○、己○○、蔡耀參、甲○○、庚○○、辛○○、丑○○、蔡美香、
    薛志彬及被告乙○○、丙○○、丁○○等人，其中除蔡美香
    當場拒收外，被告丁○○、乙○○、丙○○及證人癸○○、
    辛○○、己○○、蔡耀參、甲○○、庚○○、丑○○、薛志
    彬均收受等情，業據被告壬○○、戊○○自述明確，核與證
    人癸○○、辛○○、己○○、蔡耀參、甲○○、庚○○、丑
    ○○、薛志彬於偵訊中所述相符，並有上開證人於偵查中繳
    回之現金40萬元扣案可佐，此部分事實已足認定。
  (二)被告壬○○雖辯稱交付各里長之5 萬元係成立後援會之選舉
    經費，里長收受後用以為溫吳麗卿插競選旗幟，張貼海報並
    陪同拜票，並非行賄之款項云云。惟本件被告壬○○、戊○○、乙○○、丁○○、丙○○及其他里長間於偵訊中之陳述
    ，差異甚大，本院整理如下：
  1.被告戊○○於偵訊中先稱：其曾交付「活動費」5 萬元與各
    里里長，係被告壬○○的錢云云（見偵卷第10頁）；嗣改稱
    ：係「敬老節活動經費」，之前敬老節之活動經費均由各里
    長向市公所申請，今年因為老人會經費足夠，故其未申請補
    助，被告壬○○給其本身之5 萬元，其將4 萬5 千元存入自
    己銀行帳戶，5 千元拿去買煙及檳榔供巡守隊使用，被告壬○○交付金錢時並未說跟選舉有關云云（見偵卷第14頁、第
    16 頁 ）；又證稱：其交付5 萬元與被告丙○○、乙○○時
    ，告知渠等係辦理重陽慶祝會及辦活動的，其並未跟收錢的
    里長說錢未用完要退還，亦未說辦活動要提出收據或寫明細
    表，錢怎麼用是他們的事，完全沒有提到跟選舉有關的事情
    云云（見偵卷第301 頁至第302 頁）；於本院審理中則證稱
    ：被告壬○○交付之金錢係用以舉辦活動、運作、買飲料、
    後援會、老人會，其並未告知乙○○選舉要支持某位候選人
    ，其有告知拿錢的里長花費要開收據，不夠再補，剩餘部分
    要繳回，此部分係其自己講的，被告壬○○並未如此交代云
    云（見本院卷二第71頁至第73頁背面）。
  2.被告丁○○於偵訊中陳稱：被告戊○○交付5 萬元時說要成
    立溫吳麗卿之後援會云云（見偵卷第312 頁）。被告丙○○
    則稱：被告戊○○僅有說是被告壬○○託他帶來云云（見本
    院卷二第18頁）。被告乙○○則稱：被告戊○○拿錢給我時
    ，沒有說是甚麼錢云云（見偵卷第313 頁）。證人蔡美香證
    稱：被告戊○○拿錢來，其未接受，不知多少錢，被告戊○○說這是溫國銘要給的，要求其選舉要幫忙，其不敢收，並
    告知被告戊○○收錢後若票數開出來不漂亮會有責任等語（
    見本院卷一第137 頁至第138 頁背面）。
  3.證人癸○○於偵訊中證稱：被告戊○○要求其支持溫吳麗卿
    ，並拿一疊錢出來，說要做活動費，其不敢將錢拿去還，會
    出問題云云（見本院卷一第130 頁至第131 頁）。於本院審
    理中則證稱：被告戊○○所交付5 萬元時說要做溫吳麗卿的
    活動費用，其在收到之前有辦理造勢活動，並有陪同候選人
    拜票云云（見本院卷二第76頁至第79頁）。
  4.證人己○○於偵訊中證稱：被告戊○○拿5 萬元來，說是溫
    國銘交代的，可以辦一些社區的活動，其都還沒有使用，被
    告戊○○並未說明要支持何人，但這樣已經很明顯云云（見
    本院卷一第168 頁至第169 頁）。於本院審理中則證稱：被
    告戊○○所交付5 萬元時說要辦理社區活動，其用以辦理重
    陽節辦桌之活動，其有陪同候選人拜票，但其認為那與競選
    無關云云（見本院卷二第81頁至第83頁）。
  5.證人蔡耀參於偵訊中證稱：被告戊○○拿來的錢就是要競選
    的經費，說要成立溫吳麗卿之後援會，被告戊○○說要租服
    務處，被告戊○○說是活動費，目的就是要設立後援會云云
    （見本院卷一第126 頁背面至第127 頁背面）。於本院審理
    中則證稱：被告戊○○所交付5 萬元時說要辦理社區活動，
    其用以辦理重陽節辦桌之活動，其有陪同候選人拜票，但其
    認為那與競選無關，其花了大約5 、6 千元，但收據都不在
    了云云（見本院卷二第81頁至第83頁）。
  6.證人庚○○於偵訊中證稱：被告戊○○拿5 萬元來，要求要
    辦活動支持溫吳麗卿，其擔心不收會得罪候選人故收下，但
    其並未舉辦任何活動云云（見本院卷一第150 頁背面至第
    151 頁背面）。於本院審理中則證稱：被告戊○○所交付5
    萬元時說要辦活動，沒有說要辦甚麼活動，沒有說用不完的
    要還，錢丟了就走，其有陪同候選人拜票，有花一些錢買便
    當、水果等，並未記帳，其自己想說剩的要還云云（見本院
    卷二第85頁背面至第90頁）。
  7.證人辛○○於偵訊中證稱：被告戊○○拿5 萬元來，說是溫
    國銘給的，用來辦活動，其有收下，但並未辦任何活動，被
    告戊○○並未告知未花完的錢要退還，也沒有人來催促說要
    辦活動云云（見本院卷一第178 頁至第180 頁）。於本院審
    理中則證稱：被告戊○○所交付5 萬元時說要辦後援會活動
    ，該5 萬元必須以收據核銷，無收據的部分應繳回，其有陪
    同候選人拜票，但並未辦活動，也無成立後援會之組織云云
    （見本院卷二第90頁背面至第93頁背面）。
  8.證人丑○○於偵訊中證稱：被告戊○○拿5 萬元來，說是贊
    助其里內之活動，其本欲將之用於辦理自強活動，但因逢流
    行性感冒故取消云云（見本院卷一第181 頁至第182 頁）。
    於本院審理中則證稱：被告戊○○所交付5 萬元時說要辦老
    人會或其他活動之經費，該5 萬元必須以收據核銷，無收據
    的部分應繳回，其有陪同候選人拜票，但並未辦活動，也無
    成立後援會之組織，此5 萬元其原本欲用以辦理一日遊之活
    動，但因碰到八八水災故取消云云（見本院卷二第96頁背面
    至第99頁背面）。
  9.證人薛志彬於偵訊中證稱：被告戊○○拿5 萬元來，說是要
    辦敬老活動，但其1 毛錢都沒花云云（見本院卷一第170 頁
    ）。於本院審理中則證稱：被告戊○○所交付5 萬元時說是
    活動之經費，其都未使用，因為其不知道是甚麼活動的經費
    ，其打算選舉完畢再向被告戊○○問清楚，其有陪同溫吳麗
    卿之子拜票云云（見本院卷二第100 頁背面至第102 頁背面
    ）。
  10.證人甲○○於偵訊中證稱：被告戊○○大概在重陽節時拿5
    萬元來，說重陽節看有甚麼活動或是里內建設可以用，其將
    之用於買壽桃、餅乾、飲料予里民云云（見本院卷一第143
    頁至第145 頁背面）。於本院審理中則證稱：被告戊○○交
    付5 萬元時沒說用途為何，其有陪同溫吳麗卿之子拜票云云
    （見本院卷二第103 頁背面至第102 頁背面）。
  (三)由上開被告、證人之陳述可知，被告壬○○所辯不可採信，
    理由分述如下：
  1.按選舉時候選人成立之後援會，係以支持自身當選為目標而
    成立之團體，而成立後援會為民主政治之常態，並非違法，
    相關參與者尚無隱匿之必要，若被告壬○○交付上開金錢僅
    為成立後援會，則各里長說詞應大致相符。然由上開陳述觀
    之，出錢之被告壬○○及負責轉交金錢之被告戊○○，就該
    筆金錢之用途為何，所述已有矛盾，而接受戊○○轉交5 萬
    元之各里長，就被告戊○○如何交代此5 萬元之用途，說法
    更是五花八門，辦理社區活動者有之、辦理重陽節敬老活動
    者有之、辦活動但不知道要辦甚麼活動者有之、辦理溫吳麗
    卿造勢活動者有之、甚至有稱被告戊○○根本未交代用途者
    ，提及後援會者不過寥寥2 、3 人，此豈為一般候選人成立
    後援會時之常態？被告壬○○雖辯稱被告戊○○年紀老邁記
    憶退化，且將「後援會」誤聽為「老人會」（兩者臺語發音
    近似），故各里長所陳述之用途不同，係被告戊○○誤傳所
    致云云。然被告戊○○雖年歲較長，但其擔任里長已十餘年
    ，並擔任彰化縣彰化市南區里長聯誼會會長，業據其自承無
    訛（見本院卷三第15頁背面），其顯然具有相當之社會經驗
    及處理事務之能力，若非如此，65萬元並非小數目（被告壬○○自陳需以借貸之方式取得，見偵卷第314 頁），亦不可
    能隨意委由被告戊○○發放，實無因被告戊○○個人記憶或
    能力而導致誤傳之虞，更不可能有說要辦理活動卻不指明何
    種活動或根本不交代用途之情形，否則各里長若未成立後援
    會，其如何向被告壬○○交代？又「後援會」及「老人會」
    之臺語發音確實近似，惟被告戊○○若確實聽錯而照此傳達
    ，所有里長應一致陳述此筆經費用以辦理「老人會」之活動
    ，但各里長之陳述卻各自不同，足見本件並非誤聽之情形，
    被告壬○○上開辯解，均不足採。
  2.又後援會既然係為支持候選人當選而成立，一般而言均有相
    當組織，以辦理各種活動，吸引選民投票。而本件各里長收
    受5 萬元之時間約在98年10月下旬，檢察官發動本件偵查時
    係同年12月3 日，已經過1 個月以上之時間，且距離投票日
    僅剩短短數天，然所有收受5 萬元之里長，竟無任何人因此
    辦理任何造勢活動（證人癸○○雖證稱有辦理造勢活動，然
    係在收取5 萬元之前），亦無人提及成立何種組織之後援會
    ，此顯與常情相違。
  3.且被告壬○○支出經費供各里成立後援會或用於造勢活動，
    自應要求各里長確實將之用於此用途，故需請執行者提出支
    出費用之憑據，否則如何知悉各里是否確有成立後援會？經
    費運用如何？另上開經費若有剩餘或用罄應如何處理，亦應
    於交付時一併告知，故收受之各里長上開部分亦應為相同陳
    述。惟關於該5 萬元實際上如何使用，證人己○○、蔡耀參
    、甲○○證稱用於社區之重陽節活動；證人丑○○證稱本欲
    辦理一日遊自強活動，但因故取消所以未動用；證人薛志彬
    證稱根本未動用；被告戊○○甚至將之存入自己之銀行帳戶
    ，並自行提出存摺為證（見偵卷第21頁），僅證人庚○○於
    審理中證稱因陪同候選人拜票而有購買便當、水果等花費，
    但其並無記帳或保留單據云云，然此非但與其偵訊中之證述
    不符，且其既未記帳或保留單據，如何知悉共花用多少款項
    ？如何向被告壬○○證明確實花用於此？其所述尚難採信。
    況就該筆經費是否需單據核銷，未用完之金錢是否必須繳回
    等節，被告戊○○於偵訊中明確表示錢如何使用不管，雖於
    審理中翻異前詞改稱有告知各里長需用單據核銷，然觀其將
    該款項之大部分存入銀行，少部分用於買檳榔、香菸給巡守
    隊使用，足見其所稱必須以單據核銷云云，無非係迴護被告
    壬○○之詞，參以被告戊○○係受被告壬○○直接委託，對
    被告壬○○之意最為瞭解，其自身尚且未將之用於後援會活
    動並保留單據，益徵被告壬○○並未要求該5 萬元之用途及
    必須繳回剩餘款項。又收受5 萬元之各里長在偵訊中無人提
    及需檢具單據核銷及未用完之經費應繳還等情，於審理中雖
    有證人辛○○、丑○○改稱需檢據核銷，然此與渠等先前於
    偵訊中之陳述及其他證人之證述不符，已難採信，又渠等均
    未將該5 萬元用於後援會或造勢活動，業如前述，如何檢據
    核銷？被告壬○○雖提出溫吳麗卿競選總部成立時之照片及
    各里後援會會長之名片（會長即為各里里長，見本院卷二第
    136 頁至第138 頁），以證明確有成立後援會，然競選總部
    成立時到場至多僅能證明渠等支持溫吳麗卿參選，與成立後
    援會無涉，另名片雖有印製溫吳麗卿某某里後援會等字樣，
    然各里里長均未證述有成立後援會，業如前述，況渠等一致
    證稱該名片係溫吳麗卿競選總部印製完成後交付等語，是連
    該名片本身尚非使用該5 萬元印製，實難以名片即推認確有
    成立後援會之事實。是被告壬○○辯稱該5 萬元係用以成立
    後援會、支應陪同拜票之花費，並無所據。至被告壬○○辯
    稱該5 萬元包含張貼海報、插競選旗幟之費用云云，則無任
    何證人為此證述，更難採信。
  4.綜上所述，足見被告壬○○辯稱此65萬元係用以成立後援會
    或陪同拜票、插競選旗幟、張貼海報之經費云云，不足採信
    。而被告壬○○支出多達65萬元，卻未曾詳究各里後援會之
    成立或運作情形，未要求各里長提供單據等憑證以明經費使
    用狀況，是本件之65萬元顯係交與各里里長自行使用，無論
    用途為何，是否剩餘，均不予過問，堪以認定。
  (四)按現今各項公職人員選舉期間，除檢、警、調各機關均積極
    投入查察賄選之工作，以淨清選風之外，各候選人之對手陣
    營甚至全民亦皆積極投入抓賄選之工作，此除可防止行賄陣
    營之候選人以賄選手段當選外，亦可申請檢舉獎金，故候選
    人及其所屬陣營之樁腳，對於賄選之手法莫不推陳出新，甚
    至遊走法律邊緣，傳統賄選方式中常見之持賄選名冊、競選
    傳單核對交付賄選財物、金錢予有投票權之人，而約其投票
    支持某候選人之情形，已不多見，有些候選人已改以透過地
    方民意代表或村里長「綁樁腳」之方式，取代過去逐戶買票
    之行為，藉以規避司法機關之查緝，此乃對於選舉稍有關心
    之人皆知之事（臺灣高等法院臺中分院98年度選上更(一)字第
    186 號判決參照）。而證人子○○於偵訊中證稱：此筆錢應
    屬樁腳費，彰化市南區有17個里，只有13個里有分到錢，其
    他的里是黑牌（意指與被告壬○○不同陣營），故被告壬○○根本不會將錢給其他里（見本院卷一第136 頁背面、第
    141 頁）、證人甲○○於偵訊中證稱：在這個敏感時間（拿
    來的錢），應該就是跟選舉有關連（見本院卷一第146 頁背
    面）等語。參以被告壬○○於選前交付此筆金錢與各里里長
    自行使用，無論用途為何，是否剩餘，均不予過問，此種與
    一般交易或委託顯然有異之行為，足見被告壬○○意思並非
    要各里長辦活動，而是俗稱之綁樁腳。各收受之里長收受後
    自行運用而未將之用於辦理候選人活動，足見渠等對此亦心
    知肚明。是被告壬○○所交付之款項，除用以收買各里里長
    外，更意圖由樁腳自由支配運用該款項，藉由樁腳之人脈及
    影響力，穩住或增加支持票數，從而被綁樁之里長可能依照
    當地選舉行情，運用該5 萬元行賄其他有投票權之人，或憑
    藉其在當地之人脈關係為候選人拉票，亦有可能私自將該些
    款項全部納為己有，而無論各該里長如何支配，被告壬○○
    、戊○○交付5 萬元與渠等，已至少有對渠等為買票之意思
    及行為，則無疑義。被告壬○○雖辯稱：證人蔡美香、子○○於偵訊中均曾證言此5 萬元並非買票錢云云。然經本院勘
    驗結果，偵訊時之對話如下：「
    檢察官：本屆三合一選舉有無他人向你買票？
    蔡美香：沒有。
    檢察官：沒有，那他那個（即本案之5萬元）不算買票？
    蔡美香：我不知道他那個算不算買票。
    子○○：他那個不算買票，椿腳費吧。
    蔡美香：他是叫我們幫忙而已，沒有叫我們買票。
    子○○：他那個叫椿腳費啦。    」
    由上開對話觀之，證人蔡美香、子○○已表明該筆費用係樁
    腳費，係為爭取渠等支持，所謂不算買票，只是被告壬○○
    沒有叫渠等代為再向他人買票而已，然里長若收錢而答應支
    持，其自身之選票當然需投給該候選人，檢察官本件所起訴
    者，亦為對里長自身買票之行為，是證人子○○、蔡美香之
    證詞，不足作為對被告壬○○有利之論據。
  (五)被告丙○○、乙○○、丁○○雖辯稱渠等收受5 萬元後已將
    之退還被告壬○○，證人即被告壬○○亦附和渠等之辯詞。
    然查：
  1.被告丙○○、乙○○於98年12月3 日偵訊中否認收到被告戊○○交付之5 萬元（見本院卷二第13頁）；被告丙○○、乙○○、丁○○於98年12月9 日警詢、偵訊中均矢口否認收到
    5 萬元（見偵卷第216 頁、第258 頁、本院卷二第9 頁背面
    ）；於98年12月18日再次偵訊，仍均矢口否認收受被告戊○○交付5 萬元，被告丙○○、乙○○更表示可以對質，另被
    告丁○○在證人即被告戊○○已陳述「98年10月份某天傍晚
    ，我拿到丁○○家巷子口，我跟他說是要給他辦活動的，他
    才收下來」等語後，仍表示被告戊○○當時雖有打電話來，
    但其當時在雲林沒空云云（見偵卷第301 頁至第302 頁），
    而否認收受被告戊○○交付之5 萬元。至於98年12月22日與
    被告壬○○共同訊問時，被告丙○○、乙○○、丁○○卻同
    時翻供，改稱有收被告戊○○交付之5 萬元，但已還給被告
    壬○○云云，被告壬○○於該次庭期亦為相同之供述（見偵
    卷第312 頁至第313 頁）。然被告丙○○、乙○○、丁○○
    先前警詢、偵訊均信誓旦旦表明未收取此5 萬元，甚至與被
    告戊○○當庭對質後仍不鬆口，何以在最後一次偵訊突然同
    時翻供改稱有收受但已返還？不免啟人疑竇。
  2.且經檢察官詢以為何先前不承認收受5 萬元及為何要將5 萬
    元返還被告壬○○，被告丁○○答稱：因為其拿了之後馬上
    當面還給被告壬○○，等於是沒有拿，另其會將之返還被告
    壬○○係因其選舉中立，之所以收受是因為人情關係不好拒
    絕云云（見本院卷二第15頁背面至第17頁）。然所謂「拿了
    之後馬上還算沒有拿」云云，已然違背經驗法則，縱然此為
    被告丁○○之真意，為何不於先前警詢、偵訊時即為相同陳
    述？其既然選舉中立，大可拒收5 萬元，證人蔡美香既可拒
    收，被告丁○○有何人情關係非收不可？若真有人情關係不
    得不收受，又為何當面將之還給被告壬○○？如此豈非比間
    接透過被告戊○○拒絕更傷感情？被告丁○○所述自相矛盾
    ，顯無足採。
  3.被告乙○○於最後一次偵訊中稱：有收取5 萬元，隔天就還
    給被告壬○○，之前因為檢察官沒有問有沒有還，所以其沒
    有說出來，之所以將之還給被告壬○○係因為其支持另一市
    長候選人王敏光云云（見偵卷第131 頁）。然為何檢察官詢
    問是否自被告戊○○處收受5 萬元時其會否認？既然自稱有
    收錢也有還錢，檢察官沒問還錢就不提到還錢，為何檢察官
    有問收錢卻不承認收錢？何況警詢、偵訊時問題均相同，即
    詢問其是否收受5 萬元，為何其先前矢口否認，最後一次偵
    訊卻突然開竅得知要陳述有收錢也有還錢？既然其支持其他
    候選人，為何不直接拒收而要先收下來後再還給被告壬○○
    ？其辯解與常理有違，足見其辯稱已將5 萬元返還云云，均
    屬子虛。另被告乙○○之辯護人辯稱：縱然有收受5 萬元，
    但以5 萬元買里長自身之1 票，與經驗法則不符，可見並非
    賄款云云。然此5 萬元係樁腳費，除收買里長自身之選票外
    ，更欲藉由里長之人脈關係拉票，故價碼高於一般買票行情
    ，亦在情理之中，此辯解亦不足採。
  4.被告丙○○辯稱：檢察官於98年12月3 日首次偵訊時檢察官
    係詢問是否有收到市公所的錢，而非被告戊○○交付的錢，
    故其否認有收到，經勘驗該次錄音光碟，有數分鐘係雜音，
    當時即為檢察官正在詢問此一問題，卻沒有錄到云云。惟經
    本院勘驗結果，該次偵訊光碟自2 分51秒至4 分59秒確實僅
    有雜音，然恢復錄音後，檢察官曾明確詢問「是否收到戊○○給的5 萬塊？」，然被告丙○○仍予否認，有本院勘驗筆
    錄附卷可按（見本院卷二第13頁），是縱然該段雜訊檢察官
    確實在詢問市公所之部分，然其後關於被告戊○○交付之部
    分亦已明確之詢問。另於98年12月18日之偵訊檢察官已請被
    告丙○○與戊○○當庭對質，足見被告丙○○否認自被告戊○○處收受5 萬元不可能係誤認檢察官之問題而導致，其為
    何仍多次否認？若真係誤認，又為何能在最後一次偵訊時突
    然發現檢察官所詢問者係被告戊○○交付之部分？其辯解顯
    亦不足採信。
  5.綜上所述，被告丙○○、乙○○、丁○○辯稱收受上開5 萬
    元後後已返還被告壬○○等情，均不足採信，渠等之犯行亦
    堪認定。
  (六)按公職人員選舉罷免法第90條之1 第1 項（此條文現已修正
    為同法第99條）之投票行賄罪，以對於有投票權之人，行求
    、期約或交付賄賂或其他不正利益，而約其不行使投票權或
    為一定之行使者為構成要件。其行求、期約、交付行為，係
    屬階段行為，其行求賄選階段，屬行賄者單方意思表示行為
    ，不以相對人允諾為必要；而交付賄選階段，除行賄者有實
    施交付賄賂行為外，因對收受賄賂者，刑法第143 條有投票
    受賄罪之處罰規定，二者乃必要共犯中之對向犯，以二個以
    上之行為者，彼此相互對立之意思經合致而成立犯罪，雖不
    以收受者確已承諾，或進而為一定投票權之行使為必要，仍
    須於行賄人交付賄賂或其他不正利益時，受交付之相對人對
    其交付之目的已然認識而予收受，其交付賄賂或其他不正利
    益之犯行始克成立，行賄者始成立交付賄賂罪，否則尚屬期
    約或行求之階段（最高法院93年度台上字第2672號判決參照
    ）。查本件除證人蔡美香拒收外，如附表所示各收受賄款之
    里長，對於此5 萬元之用途已然認識，業如前述依前揭說明
    ，被告之行為即屬對於有投票權人交付賄賂，而非僅係行求
    之階段。
三、論罪科刑：
  (一)核被告壬○○所為，係犯公職人員選舉罷免法第99條第1 項
    對於有投票權之人，交付賄賂，而約其投票權為一定之行使
    罪及同條項之對於有投票權之人，行求賄賂，而約其投票權
    為一定之行使罪（證人蔡美香拒收，故此部分僅達行求之階
    段）。被告戊○○所為，係犯公職人員選舉罷免法第99條第
    1 項對於有投票權之人，交付賄賂，而約其投票權為一定之
    行使罪、同條項之對於有投票權之人，行求賄賂，而約其投
    票權為一定之行使罪（證人蔡美香拒收，故此部分僅達行求
    之階段）、刑法第143 條第1 項之有投票權之人，收受賄賂
    ，而約其投票權為一定之行使罪。被告丙○○、乙○○、丁○○均係犯刑法第143 條第1 項之有投票權之人，收受賄賂
    ，而約其投票權為一定之行使罪。被告壬○○及戊○○期約
    賄賂之前階段行為為交付賄賂之後行為所吸收，不另成立期
    約賄賂罪。
  (二)被告壬○○及戊○○就對於有投票權之人行賄罪部分，彼此
    間有犯意聯絡及行為分擔，為共同正犯。
  (三)按刑法於95年7 月1 日修正施行，刪除連續犯規定之同時，
    對於合乎接續犯或包括的一罪之情形，為避免刑罰之過度評
    價，已於立法理由說明委由實務以補充解釋之方式，發展接
    續犯之概念，以限縮數罪併罰之範圍。而多次投票行賄行為
    ，在刑法刪除連續犯規定之前，通說係論以連續犯。鑑於公
    職人員選舉，其前、後屆及不同公職之間，均相區隔，選舉
    區亦已特定，以候選人實行賄選為例，通常係以該次選舉當
    選為目的。是於刪除連續犯規定後，苟行為人主觀上基於單
    一之犯意，以數個舉動接續進行，而侵害同一法益，在時間
    、空間上有密切關係，依一般社會健全觀念，難以強行分開
    ，在刑法評價上，以視為數個舉動之接續實行，合為包括之
    一行為予以評價，較為合理，於此情形，即得依接續犯論以
    包括之一罪。否則，如係分別起意，則仍依數罪併合處罰，
    方符立法本旨，最高法院99年度第5 次刑事庭會議決議闡釋
    甚明。被告壬○○、戊○○之行賄犯行係於如附表所示之短
    時間內便將賄款發送完畢，發送之地點均在彰化縣彰化市南
    區內，在時間、空間上有密切關係，依一般社會健全觀念，
    難以強行分開，應屬接續犯而論以一罪，又渠等接續行為中
    證人蔡美香部分為行求階段，其餘則均達交付階段，應從重
    論以交付賄賂罪。公訴意旨認被告壬○○、戊○○上開行賄
    犯行屬集合犯，容有誤會。另被告戊○○所犯上開2 罪，犯
    意各別，行為有異，應分論併罰。
  (四)按公職人員選舉罷免法第99條第5 項規定，犯同條第1 項投
    票行賄、第2 項預備投票行賄之罪，於偵查中若自白者，減
    輕其刑。本件被告戊○○於檢察官訊問時已表示認罪，並供
    述其自被告壬○○受領款項及交付各里長之事實，而自白其
    犯罪行為，其所犯公職人員選舉罷免法第99條第1 項之交付
    賄賂罪，應依前開規定減輕其刑。再按公職人員選舉罷免法
    第111 條第1 項規定犯刑法第143 條第1 項之罪，在偵查或
    審判中自白者，減輕其刑。查被告戊○○於偵訊及本院審理
    時亦自白供述其收受賄賂之事實，應依公職人員選舉罷免法
    第111 條第1 項後段規定，就其所犯收受賄賂罪部分，減輕
    其刑。
  (五)爰審酌選舉乃民主政治最重要之表徵，而賄選為敗壞選風之
    主要根源，影響選舉之公正性甚鉅，被告等人交付及收受賄
    賂之賄選行為，本應嚴予譴責，況被告壬○○身為市民代表
    ，不知為民表率，端正選風，竟支出賄選資金高達65萬元，
    擔任本件賄選案件之主要支配角色，其犯罪情節重大；另被
    告戊○○負責發放賄選資金，自身亦收賄，為本件賄選案件
    之次要支配角色，然其於偵審中坦承大部分犯行，犯後態度
    尚佳；被告丙○○、乙○○、丁○○擔任里長，未能選賢與
    能落實民主，反收受賄賂，金額高達5 萬元，及渠等犯罪之
    動機、目的、手段等一切情狀，分別量處如主文所示之刑，
    並就被告戊○○部分定應執行之刑，及就被告丙○○、乙○○、丁○○部分諭知易科罰金之折算標準。又按公職人員選
    舉罷免法第113 條第3 項規定：「犯本章之罪或刑法分則第
    六章之妨害投票罪，宣告有期徒刑以上之刑者，並宣告褫奪
    公權」，此項褫奪公權之宣告，具有強制性，為刑法第37條
    第2 項之特別規定，不受宣告6 月（95年7 月1 日新法施行
    後改為1 年）以上有期徒刑之限制，法院自應優先適用（最
    高法院81年度臺非字第246 號判決意旨參照）。被告5 人既
    經本院認定犯有上開罪名，並受有期徒刑之宣告，即應依公
    職人員選舉罷免法第113 條第3 項之規定，諭知褫奪公權，
    期間分別如主文所示，另就被告戊○○宣告之多數褫奪公權
    ，依刑法第51條第8 款擇其期間最長者執行之。
  (六)按公職人員選舉罷免法第90條之1 第3 項固規定預備或用以
    行求、期約或交付之賄賂，不問屬於犯人與否，沒收之。但
    如其賄賂已交付給有投票權之人收受，因該受賄者係犯刑法
    第143 條之投票受賄罪，其所收受之賄賂則應依同法條第2
    項之規定沒收之，如全部或一部不能沒收時，追徵其價額。
    故犯投票交付賄賂罪者，其已交付之賄賂，應依刑法第143
    條第2 項之規定，於其對向犯所犯投票受賄罪之從刑宣告沒
    收或追徵，不得依公職人員選舉罷免法第90條之1 第3 項規
    定諭知沒收（最高法院94年度臺上字第4759、1943號判決要
    旨參照）。經查：
  1.被告戊○○、丙○○、乙○○、丁○○收受之賄款5 萬元雖
    未扣案，依上開法條意旨，應於各該被告所犯投票受賄罪項
    下，宣告沒收。
  2.證人癸○○、辛○○、己○○、蔡耀參、甲○○、庚○○、
    丑○○、薛志彬所收受之5 萬元，均屬已交付之賄賂，且經
    扣案，依上揭說明，應依刑法第143 條第2 項之規定，在上
    開收賄者所犯投票受賄罪項下，宣告沒收之，本院自均不得
    依公職人員選舉罷免法第99條第3 項之規定，予以宣告沒收
    ，而渠等既均經檢察官為緩起訴處分，則渠等上開收受之賄
    賂，自應由檢察官另行聲請單獨宣告沒收，附此敘明。
據上論斷，應依刑事訴訟法第299 條第1 項前段，公職人員選舉
罷免法第99條第1 項、第5 項前段、第111 條第1 項後段、第
113 條第3 項，刑法第11條、第28條、第143 條第1 項、第2 項
、第41條第1 項前段、第37條第2 項、第51條第5 款、第8 款，
刑法施行法第1 條之1 ，判決如主文。
本案經檢察官賴志盛到庭執行職務。
中    華    民    國    99    年    9     月    23    日
                  刑事第五庭  審判長法  官  周淡怡
                                    法  官  蔡家瑜
                                    法  官  王奕勛
以上正本證明與原本無異。
如不服本判決應於收受判決後10日內向本院提出上訴書狀，並應
敘述具體理由；其未敘述上訴理由者，應於上訴期間屆滿後20日
內向本院補提理由書（均須按他造當事人之人數附繕本）「切勿
逕送上級法院」。
中    華    民    國    99    年    9     月    23    日
                                    書記官  戴國安
附錄本案論罪科刑法條全文：
公職人員選舉罷免法第99條
對於有投票權之人，行求期約或交付賄賂或其他不正利益，而約
其不行使投票權或為一定之行使者，處 3 年以上 10 年以下有
期徒刑，得併科新臺幣1 百萬元以上 1 千萬元以下罰金。
預備犯前項之罪者，處 1 年以下有期徒刑。
預備或用以行求期約或交付之賄賂，不問屬於犯人與否，沒收之
。
犯第 1 項或第 2 項之罪，於犯罪後六個月內自首者，減輕或免
除其刑；因而查獲候選人為正犯或共犯者，免除其刑。
犯第 1 項或第 2 項之罪，在偵查中自白者，減輕其刑；因而查
獲候選人為正犯或共犯者，減輕或免除其刑。
中華民國刑法第143條
（投票受賄罪）
有投票權之人，要求、期約或收受賄賂或其他不正利益，而許以
不行使其投票權或為一定之行使者，處 3 年以下有期徒刑，得
併科 5 千元以下罰金。
犯前項之罪者，所收受之賄賂沒收之。如全部或一部不能沒收時
，追徵其價額。
附表：
┌──┬──────┬───────┬───────┬────┬───┐
│編號│行賄對象    │交付賄賂之時間│交付賄賂之地點│賄賂金額│備註  │
├──┼──────┼───────┼───────┼────┼───┤
│1   │戊○○（南興│98年10月6日下 │彰化市地藏王廟│50000元 │未扣案│
│    │里里長）    │午5時許       │              │        │      │
├──┼──────┼───────┼───────┼────┼───┤
│2   │癸○○（成功│98年10月26日（│彰化市成功里中│50000元 │已扣案│
│    │里里長）    │重陽節）前後  │山路2段67巷14 │        │      │
│    │            │。            │號            │        │      │
├──┼──────┼───────┼───────┼────┼───┤
│3   │蔡耀參（建寶│98年10月間某日│彰化市建寶里建│50000元 │已扣案│
│    │里里長）    │下午。        │寶街51號      │        │      │
├──┼──────┼───────┼───────┼────┼───┤
│4   │己○○（福安│98年10月26日（│彰化市福安里中│50000元 │已扣案│
│    │里里長）    │重陽節）後某日│山路301號。   │        │      │
│    │            │晚間8時許。   │              │        │      │
├──┼──────┼───────┼───────┼────┼───┤
│5   │甲○○（大同│98年10月26日（│彰化市大同里太│50000元 │已扣案│
│    │里里長）    │重陽節）前某日│平街107巷3號  │        │      │
│    │            │。            │              │        │      │
├──┼──────┼───────┼───────┼────┼───┤
│6   │庚○○（桃源│98年某時、日晚│彰化市桃源里  │50000元 │已扣案│
│    │里里長）    │間。          │龍涎北路226號 │        │      │
├──┼──────┼───────┼───────┼────┼───┤
│7   │乙○○（南瑤│98年10月間某日│彰化市南瑤里中│50000元 │未扣案│
│    │里里長）    │傍晚。        │山路1段565號  │        │      │
├──┼──────┼───────┼───────┼────┼───┤
│8   │丙○○（東興│98年10月間某日│彰化市東興里公│50000元 │未扣案│
│    │里里長）    │傍晚。        │園路1段94巷11 │        │      │
│    │            │              │號            │        │      │
├──┼──────┼───────┼───────┼────┼───┤
│9   │辛○○（華北│98年10月26日（│彰化市○○路66│50000元 │已扣案│
│    │里里長）    │重陽節）前後某│號            │        │      │
│    │            │日下午3、4時許│              │        │      │
├──┼──────┼───────┼───────┼────┼───┤
│10  │丑○○（永生│98年10月26日（│彰化縣彰化市平│50000元 │已扣案│
│    │里里長）    │重陽節）之前某│和里中華西路  │        │      │
│    │            │日下午4、5時許│250巷11弄15號 │        │      │
│    │            │。            │              │        │      │
├──┼──────┼───────┼───────┼────┼───┤
│11  │蔡美香（介壽│98年10月7日下 │彰化市○○路旁│50000元 │未扣案│
│    │里里長）    │午5、6時。    │戊○○所駕駛之│（當場拒│      │
│    │            │              │車輛內。      │收）    │      │
├──┼──────┼───────┼───────┼────┼───┤
│12  │丁○○（彰安│98年10月間某日│彰化市○○路25│50000元 │未扣案│
│    │里里長）    │傍晚。        │3巷71號       │        │      │
├──┼──────┼───────┼───────┼────┼───┤
│13  │薛志彬（華北│98年10月26日（│彰化市○○路66│50000元 │已扣案│
│    │里里長）    │重陽節）前後某│號            │        │      │
│    │            │日下午3、4時許│              │        │      │
└──┴──────┴───────┴───────┴────┴───┘

司法院資訊處製作；財團法人民間司法改革基金會備份。
